【裁判字號】    96,訴,135
【裁判日期】    970416
【裁判案由】    交還土地
【裁判全文】
臺灣臺東地方法院民事判決               96年度訴字第135號
原      告  行政院農業委員會林務局臺東林區管理處
法定代理人  甲○
被      告  乙○○
上列當事人間請求交還土地事件，本院於民國97年4月2日言詞辯
論終結，判決如下：
    主  文
被告應將坐落臺東縣大武鄉○○段五九○地號北鄰，屬編號第二
五二○號水源涵養保安林土地上如附圖所示B（面積三九二二平
方公尺）、C（面積三三七五三平方公尺）、D（面積一四二九一
平方公尺）部分之梅樹作物鏟除，並將該部分土地返還原告。
訴訟費用新臺幣陸萬貳仟肆佰陸拾貳元由被告負擔。
本判決於原告以新臺幣壹佰壹拾貳萬伍仟元供擔保後，得假執行
。但被告以新臺幣參佰參拾柒萬柒仟柒佰玖拾元為原告預供擔保
，得免為假執行。
    事  實
一、原告主張：坐落臺東縣大武鄉○○段590地號北鄰，屬編號
    第2520號水源涵養保安林土地（下稱系爭土地）經行政院農
    會委員會林務局編列為大武事業區內之未登記國有林地，自
    民國92年起由原告為管理機關。惟被告無正當權源，自92年
    起占用系爭土地種植梅樹作物，屬無權占用，爰依民法第76
    7條所有物返還請求權及除去妨害請求權之規定，請求被告
    剷除地上物及將占用部分土地交還原告等語。並聲明：(一)被
    告應將坐落臺東縣大武鄉○○段590地號北鄰，屬編號第25
    20號水源涵養保安林土地上如附圖所示B（面積3,922平方公
    尺）、C（面積33,753平方公尺）、D（面積14,291平方公尺
    ）部分之梅樹作物鏟除，並將該部分土地返還原告。(二)願供
    擔保請准宣告假執行。
二、被告則以：被告確占用系爭土地種植梅樹，惟系爭土地自52
    年間起即由被告承墾，是被告已依土地法第133條規定承作
    而取得系爭土地之耕作權及所有權，且系爭土地雖為未登記
    之國有水源涵養保安林地，惟法律未規定可以排除消滅時效
    之適用，故原告請求權業已罹於時效，被告自已時效取得系
    爭土地所有權等語，資為抗辯。並聲明：(一)駁回原告之訴及
    假執行之聲請。(二)如受不利判決願供擔保請准宣告免為假執
    行。
三、兩造不爭執事項：
  (一)系爭土地為未辦理登記之國有土地，現由原告為管理機關。
  (二)系爭土地上如附圖所示B（面積3,922平方公尺）、C（面積
    33,753平方公尺）、D（面積14,291平方公尺）部分土地現
    為被告所占用，種植梅樹作物。
  (三)對卷附之行政院農業委員會95年3月27日農林務字第0951605
    630號公告影本、保安林登記簿、臺東縣境內編號第2520號
    水源涵養保安林明細表及調查書、臺灣省政府農林廳林務局
    78年11月6日78林企字第35397號、88年7月13日88林人字第
    18257號函文影本（本院卷第10至21頁）、被告占墾位置圖
    （本院卷第28頁）、南興段第590、591地號土地之地價第二
    類謄本（本院卷第33、34頁）、現場照片10幀（本院卷第29
    至31頁）、系爭土地現場會勘紀錄（本院卷第67至71頁）、
    臺東縣太麻里地政事務所96年12月11日太地所測量字第0960
    004184號函、臺東縣太麻里地政事務所土地複丈成果圖及會
    勘現場照片4幀（本院卷第71至74頁）等文書之形式上及實
    質上真正均不爭執。
四、得心證之理由：
    本件經兩造協議同意簡化爭點為：(一)被告有無時效取得系爭
    土地權利之情事？其占有系爭土地，有無合法權源？(二)原告
    請求被告清除地上物並返還土地，是否罹於時效？有無理由
    ？茲分述如下：
  (一)被告有無時效取得系爭土地權利之情事？其占有系爭土地，
    有無合法權源？
  1.按森林係指林地及其群生竹、木之總稱。森林以國有為原則
    。森林所有權及所有權以外之森林權利，除依法登記為公有
    或私有者外，概屬國有。森林法第3條及該法施行細則第2條
    定有明文。未依法登記為公有或私有之林地，既概屬國有，
    則不論國家已否辦理登記，均不適用關於取得時效之規定，
    俾達國土保安長遠利益之目標，並符保育森林資源，發揮森
    林公益及經濟效用之立法意旨（森林法第1條及第5條參照）
    ，自無民法第769條、第770條取得時效規定之適用。最高法
    院著有89年台上字第949號判例。查被告抗辯其自52年間即
    承墾系爭土地，迄今已逾20年等語，業據原告否認，被告亦
    無其他舉證證明其所言屬實，已難遽採，縱令其所辯屬實，
    惟系爭土地既為未登記之國有土地，參照上開說明，仍無民
    法第769條、第770條時效取得規定之適用，是其所辯，洵不
    足採。
  2.又按承墾人自墾竣之日起，無償取得所領墾地之耕作權，應
    即依法向該管直轄市或縣（市）地政機關聲請為耕作權之登
    記。但繼續耕作滿10年者，無償取得土地所有權。土地法第
    5章「荒地使用」第133條第1項固有明文，惟被告無法證明
    其確自52年起即承墾系爭土地至今，業如前述，況土地法第
    5章第128、129條係規定公有荒地之承墾人要件，第130至13
    4條則接續規定承墾人之權利義務，由此章節安排，顯見土
    地法第133條規定適用之前提要件需為「公有荒地」，此亦
    有最高法院70年度台上字第4187號判決意旨可參，系爭土地
    既屬水源涵養保安林土地，顯非公有荒地，縱認被告確自52
    年承墾至今，亦與上開土地法規定之要件未合。
  3.綜上，被告前揭所辯，均不足採，此外，復查無其他事證足
    證其占有系爭土地種植梅樹具有何正當權源，自屬無權占有
    無疑。
  (二)原告請求被告清除地上物並返還土地，是否罹於時效？
    按所有人對於無權占有或侵奪其所有物者，得請求返還之。
    對於妨害其所有權者，得請求除去之，民法第767條前段、
    中段定有明文。次按不動產所有人之回復請求權及除去妨害
    請求權，均以維護所有權之圓滿行使為目的，為避免發生權
    利上名實不符，真正所有人無法確實支配其所有物之現象，
    已登記不動產所有人之回復請求權及除去妨害請求權，無民
    法第125條消滅時效規定之適用，業經司法院大法官會議著
    有釋字第107號及第164號解釋。而森林係指林地及其群生竹
    、木之總稱。森林以國有為原則。森林所有權及所有權以外
    之森林權利，除依法登記為公有或私有者外，概屬國有。森
    林法第3條及該法施行細則第2條定有明文。未依法登記為公
    有或私有之林地，既概屬國有，則不論國家已否辦理登記，
    均不適用關於取得時效之規定。從而為避免發生權利上名實
    不符，真正所有人無法確切支配其所有物之現象，其回復請
    求權及除去妨害請求權，自亦無民法第125條消滅時效規定
    之適用，有最高法院87年度台上字第1738號判決意旨可參。
    查系爭土地為未登記之國有林地，參照上開說明，原告就其
    所管理系爭土地之回復請求權及除去妨害請求權，自無民法
    第125條消滅時效規定之適用，是被告辯稱原告之請求已罹
    於時效云云，洵屬無據。從而，原告自得請求被告清除地上
    物並返還系爭土地。
五、綜上，原告依民法第767條所有物返還請求權及除去妨害請
    求權之規定，請求被告將如附圖所示B（面積3,922平方公尺
    ）、C（面積33,753平方公尺）、D（面積14,291平方公尺）
    部分之梅樹作物鏟除，並將該部分土地返還原告，為有理由
    ，應予准許。又原告與被告分別陳明願供擔保請准宣告假執
    行及免為假執行，核無不合，爰分別酌定相當擔保金額准許
    之。
六、按法院為終局判決時，應依職權為訴訟費用之裁判，民事訴
    訟法第87條第1項有明文規定，經計算本件之訴訟費用為62,
    462元（包含裁判費34,462元及二次測量費各12,000元、16,
    000元），爰判決如主文第2項所示。
七、本件事證已臻明確，兩造所為其餘陳述及攻擊防禦方法，均
    已核與本案判決結果不生影響，自無庸一一再加論列，附此
    敘明。
八、據上論結，原告之訴為有理由，依民事訴訟法第78條、第39
    0條第2項、第392條第2項，判決如主文。
中    華    民    國    97    年    4    月    16     日
                  民事庭       審判長法  官  楊智勝
                                     法  官  魏式瑜
                                     法  官  黃珮茹
以上正本係照原本作成。
如對本判決上訴，須於判決送達後廿日內向本院提出上訴狀
                                     書記官  陳俊吉
中    華    民    國    97    年    4    月    16    日


司法院資訊處製作；財團法人民間司法改革基金會備份。
